臺灣臺北地方法院刑事判決　　　　　　　94年度訴字第1066號
公　訴　人　臺灣臺北地方法院檢察署檢察官
被　　　告　甲○○
　　　　　　　　　　　樓
選任辯護人　蔡宏修律師
被　　　告　己○○
　　　　　　　　　　　樓之1
　　　　　　丙○○
　　　　　　丁○○
前三人共同
選任辯護人　姜明遠律師
上列被告等因妨害自由等案件，經檢察官提起公訴（93年度偵字
第 19374號），本院判決如下：
    主  文
甲○○共同以非法方法，剝奪人之行動自由，處有期徒刑陸月，
如易科罰金以參佰元折算壹日。扣案如附表所示之本票參紙均沒
收。
己○○共同以非法方法，剝奪人之行動自由，處有期徒刑肆月，
如易科罰金以參佰元折算壹日。緩刑貳年。扣案如附表所示之本
票參紙均沒收。
丙○○、丁○○共同以非法方法，剝奪人之行動自由，累犯，各
處有期徒刑伍月，如易科罰金均以參佰元折算壹日。扣案如附表
所示之本票參紙均沒收。
    事  實
一、丙○○前於民國八十五年間因妨害兵役條例案件，經臺灣板
    橋地方法院以八十六年度訴字第八四Ｏ號判處有期徒刑七月
    ，經台灣高等法院以八十六年度上訴字第二三二二號駁回上
    訴確定，於八十九年六月十一日縮刑期滿執行完畢；其兄丁○○則於九十一年間因偽造文書案件，經臺灣板橋地方法院
    以九十一年度易字第二Ｏ三八號判處有期徒刑四月，於九十
    一年九月三十日確定，甫於九十三年六月十一日易科罰金執
    行完畢；詎渠等二人均不知悔改，緣甲○○與戊○○係舊識
    ，甲○○因認戊○○積欠其債務未清償，且不滿其多次私下
    打電話予其前夫，竟與丙○○、丁○○、己○○及真實姓名
    年藉不詳、綽號「阿坤」、「阿雄」之成年男子，共同基於
    傷害、妨害他人行動自由之犯意聯絡，由甲○○打電話予戊○○，邀其於九十三年七月十日下午一時許見面，惟藉故拖
    延至同年七月十一日凌晨零時三十分許，雙方始相約在臺北
    市○○區○○路二段遠東飯店旁碰面，戊○○允諾赴約後，
    甲○○即打電話通知丙○○，要求其幫忙處理與戊○○間之
    債務糾紛，戊○○開車至上址後，甲○○先上車與之聊天、
    敘舊，嗣丙○○駕車抵達上開地點，甲○○即指示丙○○、
    丁○○二人坐上戊○○之自用小客車後座，並趁機將戊○○
    前揭自小客車鑰匙拔下交予丙○○保管，甲○○乃開始向戊○○要求索還前所積欠之新台幣四十萬元款項，且質問其何
    以多次私下打電話予其前夫，並告知其已離婚等語，丙○○
    聽聞上情後，誤認戊○○非但積欠債務未還，尚導致甲○○
    與其夫離婚，乃要求戊○○須賠償甲○○新臺幣（下同）五
    十萬元，並要求先簽發本票，以確保日後能履行債務，惟戊○○拒不簽發，雙方洽談多時均無共識，甲○○乃先行下車
    ，由丙○○、丁○○繼續與之商談，嗣戊○○下車欲向甲○○求情時，旋遭丙○○、丁○○二人強押至其前開自小客車
    後座，因戊○○仍拒絕簽立本票，丙○○乃向其恫稱：「如
    再不簽就會叫其他人上車，到時候就不會好過。」等語，甲○○亦陳稱：「打一打她就會簽。」等語，丙○○、丁○○
    並指示己○○及「阿坤」、「阿雄」等人輪流上車威嚇戊○○，並限制戊○○之行動自由，致戊○○心生畏懼，不得已
    與甲○○幾經討價還價後，甲○○始同意其僅簽發票面金額
    共四十萬元之本票三紙，惟因戊○○故意寫錯地址遭丙○○
    察覺，丙○○將上開本票撕毀作廢後，己○○旋與「阿坤」
    分別以手肘撞擊戊○○之下巴，致其受有下顎鈍傷、瘀青等
    傷害，戊○○遂再重新簽立如附表所示之本票三紙交予丙○○，並約定於九十三年七月二十六日清償第一張本票十五萬
    元款項，甲○○始同意讓其離去，以前開強暴、脅迫之手段
    前後共計限制戊○○之行動自由達一、二小時之久。嗣於九
    十三年七月二十六日下午二時三十分許，丙○○、丁○○、
    己○○前往臺北市○○區○○路二段六十五號之「真鍋咖啡
    館」向戊○○取款時，為警當場查獲，並扣得上開本票三紙
    、十五萬元現金（已發還被害人）。
二、案經被害人戊○○訴由台北市政府警察局大安分局移送臺灣
    臺北地方法院檢察署檢察官偵查起訴。
    理  由
一、訊據被告己○○、丙○○、丁○○對於上揭事實於本院審理
    中坦承不諱（參見本院九十四年十月十二日準備程序筆錄及
    本院同年十一月三日審判筆錄），被告甲○○固不否認有委
    請被告丙○○前往上址與告訴人戊○○相約見面索債、告訴
    人並簽發扣案如附表所示三紙本票予伊等情，然矢口否認有
    何前揭共同傷害及妨害自由等犯行，辯稱：伊有約告訴人見
    面，見面的原因是要跟她談還款的事情，時間、地點都是她
    約的，伊上車後不到半個小時丙○○到現場，他們自己開車
    門上車，伊坐副駕駛座，丙○○、丁○○坐在後座，告訴人
    的車鑰匙都在告訴人手上，是伊開口向告訴人要錢，請她把
    錢算一算，她說要還十五萬元，伊說不要，伊也不知道是何
    人提議要簽本票，後來丙○○他們就下車去拿本票，戊○○
    簽發本票是因為欠伊錢，並非要賠償離婚的損失，是伊向戊○○抱怨她打電話去給我老公，丙○○在場聽到，就說你這
    個女人怎麼那麼毒，打電話去給人家老公，丙○○當場並沒
    有要求戊○○賠償伊離婚之損失，後來戊○○坐到後座是因
    為是有人說要吹冷氣，戊○○開冷氣，因為伊不能吹冷氣，
    就先下車，戊○○就跟著伊下車，要抓伊進後座，但是伊沒
    有坐進去，當時其他共同被告都已經下車，後來看戊○○獨
    自坐在後座，共同被告中有二人就坐進去，然後就開始簽本
    票，後來伊有進去副駕駛座，伊聽到共同被告用戊○○欠伊
    錢的理由，要求告訴人簽本票，後來戊○○地址故意亂寫，
    其中一名被告就將本票當場撕掉，過程中並沒有看到有人毆
    打告訴人，告訴人為何受傷伊不知情，告訴人簽三張本票，
    是她自己同意要簽的，後來第一張本票是九十三年七月二十
    五號到期，七月二十六日告訴人主動打電話給伊約在安和路
    「真鍋咖啡」見面交付十五萬元現金，伊打電話給丙○○，
    要求丙○○帶本票去拿錢，因為票不在伊身上，票放在丙○○身上的原因是因為伊不願意與戊○○見面云云。
二、經查：
  (一)上揭事實，業據被告己○○、丙○○、丁○○於本院審理中
    坦承不諱，且經告訴人戊○○於警詢、偵查及本院審理中證
    述甚詳（參見偵卷第三至四頁、第二二至二七頁、第二九至
    三一頁、第一三六至一四Ｏ頁、第一四八至一五三頁），復
    有扣案之本票三紙、臺北醫學院附設醫院診斷證明書及贓物
    認領保管單各一份附卷為憑（參見偵卷第三三至三四頁、第
    四七頁），足徵被告己○○、丙○○、丁○○前揭任意性之
    自白應與事實相符，而堪以採信。
  (二)按查共同實施犯罪行為之人，在合同意思範圍以內，各自分
    擔犯罪行為之一部，相互利用他人之行為，以達其犯罪之目
    的者，即應對於全部所發生之結果，共同負責。又共同正犯
    之意思聯絡，不限於事前有所協議，其於行為當時，基於相
    互之認識，以共同犯罪之意思參與者，亦無礙於共同正犯之
    成立，此有最高法院九十二年度台上字第三二九一號判決要
    旨可資參照；是被告甲○○雖辯稱：伊並未看見或指示同案
    被告毆打告訴人，亦未限制戊○○之行動自由或強迫其簽發
    本票云云，然被告甲○○既自承告訴人戊○○一開始均拒絕
    簽發本票乙節（參見偵卷第三七至三八頁），則苟非被告甲○○、己○○、丙○○、丁○○、「阿坤」、「阿雄」等人
    其後有輪流上車對告訴人施以前揭強暴、脅迫之行為，衡情
    告訴人應不至於短時間內改變心意而同意簽發本票甚明；再
    參諸被告己○○、丙○○、丁○○於案發前與告訴人戊○○
    均素不相識、亦無仇隙，業據告訴人戊○○證述在卷（參見
    本院審判筆錄第六頁），若非經被告甲○○之指示，渠等豈
    有無端限制告訴人之行動自由、強制其簽發本票及動手毆打
    告訴人之理，佐以被告甲○○於同案被告丙○○、丁○○上
    車後，旋將告訴人之自小客車鑰匙拔下交給後座之丙○○、
    丁○○，且被告甲○○曾向告訴人嚇稱：「打一打她就會簽
    。」等語、及告訴人所簽發本票之四十萬元係向被告甲○○
    討價還價後，由被告甲○○決定等各節，均業據告訴人到庭
    結證歷歷（參見本院審判筆錄第四至五頁），縱被告甲○○
    未親自毆打告訴人，然其利用共同正犯相互間之行為，以達
    成其逼迫告訴人簽發本票之目的，顯與其他同案被告就前揭
    傷害及妨害自由之犯行間，有犯意之聯絡及行為之分擔，已
    至為灼然。
  (三)又被告甲○○雖辯稱：當日有多次警車經過，且有行人，告
    訴人並未求救，足見其行動自由並未受到限制云云，並經同
    案被告即證人丙○○、丁○○、己○○證述在卷（參見本院
    審判筆錄第二七至三十頁），然衡情一般人遭多名男子毆打
    、恐嚇後，縱行為人並未明白表示拒絕讓告訴人離去之語，
    衡情被害人在未依照行為人指示完成某特定事項前，豈敢自
    行離去，且本件案發時間係在凌晨，告訴人又係一女子，且
    身穿高跟拖鞋（參見本院審判筆錄第十五頁），於遭被告己○○等多名男子輪番恐嚇、及毆打後，已心生畏懼，是告訴
    人稱其不敢擅自離去，怕會見血等語（參見前揭筆錄第六頁
    ），亦與常情無違，尚難僅以案發當時有警車或行人經過，
    告訴人並未求救乙節，即遽認告訴人當時之行動自由未遭剝
    奪甚明。
  (四)綜上所述，被告甲○○、丙○○、丁○○、己○○等人確有
    告訴人戊○○所指妨害其自由、傷害等犯行無誤，被告甲○○前揭辯解，委不足採。本件事證明確，被告等人犯行均堪
    認定，應依法論科。
二、核被告甲○○、己○○、丙○○、丁○○所為，均係犯刑法
    第三百零二條第一項妨害自由罪、第二百七十七條第一項之
    傷害罪。被告等四人及綽號「阿坤」、「阿雄」不詳姓名、
    年籍之成年男子間，有犯意聯絡及行為分擔，均為共同正犯
    。被告等四人所犯妨害自由罪、傷害罪間有方法目的之牽連
    關係，應從一重之刑法第三百零二條第一項妨害自由罪處斷
    。次按，刑法第三百零四條第一項之強制罪，與刑法第三百
    四十六條第一項之恐嚇取財罪，其構成要件迥然不同，前者
    無不法所有之意圖，後者則以意圖自己或第三人之不法所有
    為前提條件，此有最高法院六十九年度台上字第三一四一號
    判決要旨可參。公訴人認被告等前開強迫告訴人簽發本票之
    所為，應成立恐嚇取財罪，無非係以告訴人戊○○證稱：被
    告甲○○稱她離婚是我害的，要我賠償，丙○○、丁○○要
    我簽發本票，事實上我跟她老公根本不認識，且我並未積欠
    甲○○債務等語，認被告等主觀上應有不法所有之意圖，為
    其論據。訊之被告甲○○、己○○、丙○○、丁○○則均矢
    口否認有何上揭犯行，被告甲○○辯稱：要求戊○○簽發本
    票之原因，是因其自八十七年到九十年間陸陸續續積欠其債
    務等語，被告丙○○則辯稱：我上車後聽甲○○講錢的事情
    及害她離婚，我才認為戊○○很壞，我就說你怎麼這麼壞，
    我沒有因為這件事跟她要錢，被告甲○○有告知其跟戊○○
    間有債務問題，我跟戊○○說如果有欠人家，妳就還人家等
    語；被告丁○○辯稱：我所知她們可能是打牌欠錢，我說如
    果妳有欠錢，妳就還人家等語，被告己○○則辯稱：我不知
    道她們之間發生何事等語（參見本院審判筆錄第十九至二十
    頁）。經查：告訴人固否認有積欠被告甲○○債務，然渠等
    二人間確有債權、債務關係乙節，業據被告甲○○迭於警詢
    、偵查及本院審理中供述甚詳（參見偵卷第三七、一五二、
    一六三至一六四頁、本院前揭準備程序筆錄及審判筆錄），
    且經證人乙○○到庭結證屬實（參見本院審判筆錄第二十至
    二二頁），是告訴人前開證述是否真實，已有可疑；又告訴
    人指稱：甲○○以電話相約見面時，僅說要出來喝咖啡，並
    未提及其他事情云云（參見前揭筆錄第十八頁），然衡諸被
    告與告訴人於案發當天相約見面前，已有多年未聯絡，此業
    據被告甲○○供述甚詳，且經告訴人證述無訛，則被告甲○○僅以喝咖啡為由，邀約告訴人遲至凌晨零時三十分許始碰
    面，告訴人竟仍同意前往赴約，亦有違常情，告訴人前揭所
    言，尚難遽以採信。又被告丙○○、丁○○、己○○主觀上
    均係認為被告甲○○與告訴人間有債權債務關係，方要求其
    簽發本票乙節，業據渠等供述甚明，且案發時被告甲○○確
    實亦曾質問告訴人戊○○私下打電話與其先生乙節，亦據告
    訴人指述無訛，是被告丙○○、丁○○、己○○應係聽聞上
    情，誤認告訴人造成被告甲○○離婚，方要求其賠償損害，
    自難認渠等主觀上有何不法所有之意圖，是被告等此部分所
    為，應成立刑法第三百零四條第一項之強制罪，起訴法條應
    予變更。又按刑法第三百零二條之妨害自由罪，係妨害他人
    自由之概括的規定，故行為人具有一定目的，以非法方法剝
    奪人之行動自由者，除法律別有處罰較重之規定（例如略誘
    及擄人勒贖等罪），應適用各該規定處斷外，如以使人行無
    義務之事，或妨害人行使權利為目的，而其強暴脅迫復已達
    於剝奪人行動自由之程度，即祇成立本罪，不應再依同法第
    三百零四條論處。誠以此項使人行無義務之事，或妨害人行
    使權利之低度行為，應為剝奪人行動自由之高度行為所吸收
    ，不能以其目的係在使人行無義務之事，或妨害人行使權利
    ，認為係觸犯刑法第三百零二條第一項及第三百零四條第一
    項之二罪名，依同法第五十五條，從一重處斷（參照最高法
    院二十九年上字第二三五九號判例要旨），是本件被告等所
    為前揭妨害告訴人行動自由、並強迫其簽發本票之所為，揆
    諸前開說明，被告己○○等人毆打、恐嚇告訴人之行為僅為
    妨害自由行為之強暴、脅迫手段，而使告訴人簽發本票之低
    度行為應為妨害自由之高度行為所吸收，應不另成立刑法第
    三百零二條第一項之強制罪責，附此說明。又被告丙○○前
    於八十五年間因妨害兵役條例案件，經臺灣板橋地方法院以
    八十六年度訴字第八四Ｏ號判處有期徒刑七月，經台灣高等
    法院以八十六年度上訴字第二三二二號駁回上訴確定，於八
    十九年六月十一日縮刑期滿執行完畢；被告丁○○於九十一
    年間因偽造文書案件，經臺灣板橋地方法院以九十一年度易
    字第二Ｏ三八號判處有期徒刑四月，於九十一年九月三十日
    確定，甫於九十三年六月十一日易科罰金執行完畢，有臺灣
    高等法院被告前案紀錄表為憑，渠等二人於五年內再犯本件
    有期徒刑以上之罪，為累犯，應各依刑法第四十七條規定加
    重其刑。爰審酌被告丙○○、丁○○前均曾因犯罪經判決執
    行，有其二人之前案紀錄表供參，素行非佳，被告甲○○、
    己○○前無犯罪前科之素行，被告甲○○主導以暴力方式討
    債，更吆喝共同被告對告訴人施以強暴、脅迫之犯罪手段，
    各被告參與犯罪之情節輕重，被告丙○○、丁○○、己○○
    犯後均坦承犯行，且於偵查中即與告訴人達成和解，有協議
    書一紙附卷可稽（參見偵卷一八Ｏ頁），犯後態度良好、及
    被告甲○○否認犯行，且未能賠償告訴人損害、與其等犯罪
    之動機、手段、目的等一切情狀，分別量處如主文所示之刑
    ，並諭知易科罰金之折算標準。又被告己○○前未曾受有期
    徒刑以上刑之宣告，此有台灣高等法院被告前案紀錄表在卷
    可稽，且經被害人當庭表示諒解，不再追究之意（參見本院
    九十四年十一月一日審判筆錄），經此偵審程序後，當能知
    所警惕，信無再犯之虞，本院因認所宣告之刑，以暫不執行
    為適當，爰併宣告緩刑二年，以啟自新。另扣案如附表所示
    之本票三紙，為被告甲○○所有，因犯罪所得之物，爰依刑
    法第三十八條第一項第二款之規定宣告沒收之；至扣案之雙
    眼鐵器一支，與被告等前揭犯行無涉，爰不併予宣告沒收之
    ，附此敘明。
據上論斷，應依刑事訴訟法第二百九十九條第一項前段、第三百
條，刑法第二十八條、第三百零二條第一項、第二百七十七條、
第五十五條、第四十七條、第七十四條第一款、第三十八條第一
項第二款，罰金罰鍰提高標準條例第一條前段、第二條，判決如
主文。
本案經檢察官張智堯到庭執行職務
中　　華　　民　　國　　94　　年　　11    月　　15　　日
　　　　　　　       刑事十三庭審判長法　官 朱瑞娟
                                     法  官 陳慧萍
                                     法  官 吳佳薇
上正本證明與原本無異。
如不服本判決，應於判決送達後10日內向本院提出上訴狀（應抄
附繕本）。告訴人或被害人如對於本判決不服者，應具備理由請
求檢察官上訴，其上訴期間之計算係以檢察官收受判決正本之日
期為準。
中　　華　　民　　國　　94　　年　　11　　月　　16　　日
                                      書記官 潘文賢
附表：
編號  本票票號   票面金額（新台幣）   到期日
0     000000     000000元             93.07.00
0     000000     000000元             93.08.00
0     000000     000000元             93.09.25
附錄本案論罪科刑法條全文
中華民國刑法第302條
 (剝奪他人行動自由罪)
私行拘禁或以其他非法方法，剝奪人之行動自由者，處 5年以下
有期徒刑、拘役或 3百元以下罰金。
因而致人於死者，處無期徒刑或 7年以上有期徒刑，致重傷者，
處3年以上10年以下有期徒刑。
第一項之未遂犯罰之。
中華民國刑法第277條
(普通傷害罪)
傷害人之身體或健康者，處 3 年以下有期徒刑、拘役或 1 千元
以下罰金。
犯前項之罪因而致人於死者，處無期徒刑或 7 年以上有期徒刑；
致重傷者，處3年以上10年以下有期徒刑。
